【裁判字號】    91,簡上,834
【裁判日期】    920605
【裁判案由】    給付票款
【裁判全文】
臺灣台北地方法院民事判決  九十一年簡上字第八三四號
    上  訴  人  甲○○
    被上訴人    乙○○
右當事人間請求給付票款事件，上訴人對於中華民國九十一年十一月二十日本院新店
簡易庭九十一年度店簡字第四二九號第一審判決提起上訴，本院判決如左：
    主  文
原判決關於命上訴人給付自民國九十一年四月八日起至民國九十一年四月十七日止之
利息部分廢棄。
右開廢棄部分，被上訴人在第一審之訴駁回。
其餘上訴駁回。
第一審、第二審訴訟費用由上訴人負擔。
    事  實
甲、上訴人方面：
一、聲明：
(一)原判決不利上訴人之部分廢棄。
(二)右廢棄部分，被上訴人第一審之訴駁回。
二、陳述：除與原審判決書所載者相同茲予引用外，補稱：
(一)依被上訴人所提出之房地產買賣契約書所載，系爭房屋之買方為訴外人吳學勵，
    而系爭買賣契約書上並無訴外人呂玲玲指定訴外人吳學勵為系爭房屋所有權人之
    記載，亦無呂玲玲之簽名，原審判決竟認誠泰房屋仲介有限公司（以下簡稱誠泰
    房屋仲介公司）已仲介呂玲玲買受系爭房屋，其認識用法顯有違誤。
(二)被上訴人係誠泰房屋仲介公司之店長，明知誠泰房屋仲介公司並無收取系爭仲介
    服務費之權利，竟無償取得本件系爭票據，上訴人自得主張其係惡意取得系爭票
    據，不得享有票據上之權利。
(三)證人簡維都亦證稱仲介公司有介紹訴外人吳學勵與伊簽約等語，顯見被上訴人並
    無仲介訴外人呂玲玲購買簡維都之房屋，而係仲介訴外人吳學勵購買。被上訴人
    自不得僅因訴外人吳學勵去大陸時委託呂玲玲代為處理給付第二期房屋價款事宜
    ，而推論呂玲玲是系爭房屋之真正買受人，從而主張其有收取介紹費之權利。
(四)訴外人呂玲玲曾同意上訴人，若系爭房屋買賣未成交，會將本件系爭票據返還上
    訴人。
三、證據：援用原審之立證方法，請求傳訊證人呂玲玲。
乙、被上訴人方面：
一、聲明：駁回上訴。
二、陳述：除與原審判決書所載者相同茲予引用外，補稱：
(一)本件系爭票據係訴外人呂玲玲親手交予伊，但呂玲玲指定訴外人吳學勵為買方的
    簽約名義人，簽約當天呂玲玲、吳學勵、簡維都都在場，且作為簽約款新台幣（
    下同）三十萬元之票據之發票人亦為上訴人，該票既已兌現，足見本件系爭買賣
    契約業已成立。
(二)本件系爭二十四萬元票據之票款，係誠泰房屋仲介公司因被上訴人仲介成功本件
    系爭房屋買賣，而給付給被上訴人之獎金，被上訴人自非無償取得本件系爭票據
    。
三、證據：援用原審之立證方法，並請求傳訊證人簡維都。
    理  由
一、本件被上訴人起訴主張：被上訴人執有上訴人甲○○所簽發，付款人為第一商業
    銀行大稻埕分行，發票日為民國（下同）九十年五月三十一日，面額二十四萬元
    ，票號ＦＡ0000000號之支票乙張（以下簡稱系爭支票），該票款係用以
    支付訴外人呂玲玲委託誠泰房屋仲介公司購買坐落在台北市○○○路○段一八一
    巷十四號一樓房屋之服務費用，該票據係由呂玲玲背書轉讓予誠泰房屋仲介公司
    ，再由誠泰房屋仲介公司轉讓予被上訴人；呂玲玲於九十年三月十九日委託誠泰
    房屋仲介公司仲介買賣上開房地後，嗣經誠泰房屋仲介公司斡旋成功，於當日即
    簽訂契約書，當時係以訴外人吳學勵之名義簽約，該買賣契約業已合法成立，否
    則呂玲玲不會交付系爭支票予誠泰房屋仲介公司用以支付佣金；當初係訴外人呂
    玲玲至誠泰房屋仲介公司簽訂買賣議價委託書，亦係由呂玲玲支付斡旋金，惟因
    買方第二次款項未依約給付，賣方簡維都始解除契約，故誠泰房屋仲介公司仍可
    取得服務費用，而被上訴人因仲介本件房屋買賣成功取得誠泰房屋仲介公司所交
    付之獎金即本件系爭票據，亦非無代價取得本件系爭票據等語。
二、上訴人則以：上訴人簽發系爭支票之原因，無非係因上訴人與訴外人呂玲玲共同
    投資冰店，由呂玲玲出面委託誠泰房屋仲介公司向簡維都購買位於台北市○○○
    路○段一八一巷十四號一樓之店面，簽約時雙方約定先由伊等支付六十萬元，並
    開立九十年五月三十一日到期之二十四萬元佣金支票一張，雙方並言明不成交即
    退回，嗣因系爭房屋之住戶反對，故買賣不成；賣方簡維都另行將系爭房屋出賣
    予訴外人吳學勵，是誠泰房屋仲介公司依法不得向呂玲玲及上訴人請求仲介服務
    費；而被上訴人明知誠泰房屋仲介公司並無收取仲介服務費之權利，且係無代價
    取得本件系爭票據，自不得享有系爭票據之票據上權利等語，資為抗辯。
三、經查，上訴人與訴外人呂玲玲前曾因欲共同投資冰店，而於九十年三月十日由呂
    玲玲出面交付上訴人所簽發之面額為三十萬元、發票日為九十年三月三十一日之
    支票一紙，作為委託誠泰房屋仲介公司以二千四百萬元之代價向訴外人簡維都購
    買位於台北市○○○路○段一八一巷十四號一樓店面議價之用，訴外人簡維都同
    意以二千四百萬元出售上開房屋後，嗣於九十年三月十五日收受上開面額為三十
    萬元之支票一紙；惟於九十年三月十九日簽訂本件系爭房屋買賣契約時，係由訴
    外人吳學勵為買受人而與訴外人簡維都簽約，經扣除前開作為議價用之面額三十
    萬元之票據作為簽約金之一部分後，買方當日再交付三十萬元予訴外人簡維都，
    合計交付簽約金六十萬元予訴外人簡維都作為買受系爭房屋之第一期款，訴外人
    呂玲玲並於同日背書轉讓面額為二十四萬元之本件系爭支票予誠泰房屋仲介公司
    作為仲介之服務費用等節，為兩造所不爭執，並有九十年三月十日買賣議價委託
    書、前揭作為議價用之面額為三十萬元之支票、九十年三月十九日房地產買賣契
    約書、九十年三月十九日服務費用證明、面額為二十四萬元之系爭支票正、反面
    及退票理由單影本各一件附於原審卷內可稽，堪信為真實。
四、按以惡意或有重大過失取得票據者，不得享有票據上之權利，票據法第十四條第
    一項固定有明文，惟該條所謂以惡意取得票據者，不得享有票據上之權利，係指
    從無權處分人之手，受讓票據，於受讓當時有惡意之情形而言，如從有正當處分
    權人之手，受讓票據，係出於惡意時，亦僅生票據法第十三條但書所規定，票據
    債務人得以自己與發票人或執票人之前手間所存人的抗辯之事由對抗執票人而已
    ，尚不生執票人不得享有票據上權利之問題，此亦有最高法院五十二年度台上字
    第一九八七號、六十七年度台上字第一八六二號判例可資參照。
五、本件上訴人雖抗辯：本件系爭房地之買受人係訴外人吳學勵，且系爭買賣契約書
    上並無訴外人呂玲玲指定訴外人吳學勵為系爭房地所有權人之記載，故誠泰房屋
    仲介有限公司並未成功仲介呂玲玲買受系爭房屋，被上訴人明知誠泰房屋仲介公
    司並無收取仲介服務費之權利，竟無償取得本件系爭票據，上訴人自得主張其係
    惡意且無對價取得系爭票據，主張其不得享有票據上之權利云云。然本件系爭面
    額為二十四萬元之支票，既係由上訴人簽發並交付訴外人呂玲玲，再由呂玲玲合
    法背書轉讓予誠泰房屋仲介公司業如前述，則誠泰房屋仲介公司就系爭支票顯係
    有正當處分權之人，從而被上訴人由有正當處分權人即訴外人誠泰房屋仲介公司
    受讓取得該支票，自無票據法第十四條第一項所指之惡意或重大過失之可言。
六、又票據法第十三條規定：「票據債務人不得以自己與發票人或執票人之前手間所
    存抗辯之事由對抗執票人。但執票人取得票據出於惡意者，不在此限。」等語，
    其所謂惡意，係指請求人明知票據被請求人與發票人或請求人之前手間有抗辯事
    由存在而言，惟票據被請求人主張執票人取得票據出於惡意，應負舉證之責。上
    訴人雖又抗辯：訴外人呂玲玲曾同意上訴人，若系爭房屋買賣未成交，會將本件
    系爭票據返還上訴人，而本件系爭房地係賣予訴外人吳學勵，並非呂玲玲，故本
    件系爭房地產買賣並未成交云云。然業經被上訴人所否認，並陳稱：訴外人吳學
    勵係呂玲玲所指定買受系爭房地之名義人，本件系爭買賣業已成立等語。經查，
    訴外人呂玲玲出價二千四百萬元欲買受系爭房地，訴外人簡維都亦同意以上開價
    格出售本件系爭房地一節，有買賣議價委託書影本一件附於原審卷內可稽，雙方
    就買賣之標的及價金既均已互相同意，則依民法第三百四十五條之規定，買賣契
    約業已成立甚明。再者，訴外人呂玲玲係於系爭買賣契約簽約日即九十年三月十
    九日背書轉讓面額為二十四萬元之本件系爭支票予誠泰房屋仲介公司作為仲介之
    服務費用，此亦有九十年三月十九日之服務費用證明影本一件附於原審卷內可參
    ，是足認呂玲玲亦同意以訴外人吳學勵為系爭房地之名義簽約買受人，否則依常
    情呂玲玲並無代訴外人吳學勵支付仲介報酬之必要；又訴外人吳學勵與訴外人簡
    維都於九十年三月十九日簽約時，其中簽約金六十萬元中之三十萬元，係由呂玲
    玲交付之上訴人簽發之面額三十萬元之票據充數，該票據並已於票載發票日九十
    年三月三十一日兌現等情已如前述，上訴人既於簽訂本件系爭買賣契約後，仍使
    該票據兌現無誤，益足認上訴人知悉並認同呂玲玲以訴外人吳學勵為系爭房地買
    受人之作法。此外，再參以證人簡維都於本院行準備程序時亦證稱：「第一次簽
    約的時候，只有吳學勵在場，後來吳學勵就叫我去和呂玲玲聯絡拿第二期款，呂
    玲玲有通知我去他公司拿九十萬元的票據」等語，此有本院九十二年二月二十七
    準備程序筆錄在卷可憑，益證本件系爭房地之實際買受人係呂玲玲，且呂玲玲亦
    同意支付仲介費用而交付本件系爭支票予誠泰房屋仲介公司。至上訴人與訴外人
    呂玲玲是否另有協議應由呂玲玲取回系爭支票一節，上訴人既未舉證證明被上訴
    人亦知悉上訴人與訴外人呂玲玲有此協議，自不得以此情事對抗執票人即被上訴
    人。
七、綜上所述，本件被上訴人之前手誠泰房屋仲介公司既確曾為呂玲玲仲介成交購買
    系爭房地，且訴外人呂玲玲亦合法背書轉讓本件系爭票據予誠泰房屋仲介公司作
    為交付仲介服務費之支付工具，則該仲介公司就系爭票據係有正當處分權之人，
    從而即使被上訴人係無對價自誠泰房屋仲介公司處取得上開票據，惟誠泰房屋仲
    介公司對於系爭票據既有完全之請求權，則依票據法第十四條第二項規定之反面
    解釋，被上訴人對於上訴人就本件系爭票據亦有完全之請求權，從而被上訴人起
    訴請求上訴人給付票款二十四萬元，及自票據提示日即九十一年四月十八日（原
    審誤認為九十一年四月八日）起至清償日止按年息百分之五計算之利息，自屬有
    據，應予准許；至被上訴人所為超過此部分之請求，即屬無據，應予駁回。原審
    就超出上開應准許之部分，為上訴人敗訴之判決，自有未洽，上訴意旨就此部分
    指摘原判決不當，求予廢棄改判，為有理由。至於上開應准許部分，原審判命上
    訴人給付，核無違誤，上訴意旨就此部分仍執陳詞，指摘原判決不當，求予廢棄
    ，為無理由，應予駁回此部分之上訴。
八、因本件事證已臻明確，兩造其餘主張陳述及所提之證據，均毋庸再予審酌，附此
    敘明。
九、據上論結，本件上訴為一部有理由，一部無理由，依民事訴訟法第四百三十六條
    之一第三項、第四百五十條、第四百四十九條第一項、第七十九條但書，判決如
    主文。
中      華      民      國    九十二    年      六      月      五      日
                                    民事第六庭審判長法官  林惠瑜
                                                    法官  陳怡雯
                                                    法官  黃蓓蓓
本判決不得上訴。
右為正本係照原本作成。
中      華      民      國    九十二    年      六      月      六      日
                                              法院書記官  柯金珠


司法院資訊處製作；財團法人民間司法改革基金會備份。
